【裁判字號】    88,易,1647
【裁判日期】    890605
【裁判案由】    詐欺
【裁判全文】
臺灣高雄地方法院刑事判決                        八十八年度易字第一六四七號
    公  訴  人  臺灣高雄地方法院檢察署檢察官
    被      告  戊○
右列被告因詐欺案件，經檢察官提起公訴（八十八年度偵字第二六七號），本院判決
如左：
    主  文
戊○連續行使偽造私文書，足以生損害於他人，處有期徒刑壹年貳月。
    事  實
一、戊○前因擔任會首遭人倒會因而負債，經濟狀況不佳陷於週轉不能，極思再以召
    集民間互助會之方式籌措金錢，以會養會，乃意圖為自己不法所有之概括犯意，
    （一）先於民國八十六年八月十日，招募會期自八十六年八月十日起至八十九年
    二月十日止，會首連同會員計三十一會，每月十日開標，每會會款新台幣（下同
    ）二萬元之互助會，採內標制，由戊○自任會首，主持開標事宜，其中會員庚○○○共參加十一會，而其中一會係以王秋香之名義參加；丙○○參加三會，其中
    並以吳玉霖之名義參加一會，劉隸華則參加一會，。詎戊○竟基於概括犯意，先
    於八十七年六月十日，趁當次活會會員丙○○未到場標會之便，自行於未載「標
    單」之私文書上偽造填寫吳玉霖署押及標息八千八百元後，以口頭向該次到場會
    員表示該標單為丙○○填寫，持以行使競標並以最高標標取會款，進而向其餘活
    會會員庚○○○、乙○○、劉隸華等人共計二十活會謊稱由丙○○得標，另向丙○○謊稱係其他會員得標，致其誤以為仍係活會，以此法使上開活會會員均陷於
    錯誤，而各繳付會款一萬一千二百元予戊○，共詐得二十二萬四千元，（11200
    Ｘ20﹦224000）並足生損害於丙○○及庚○○○等活會會員；繼又於八十七年七
    月十日，以相同手法，於未載「標單」之私文書上偽造填寫王秋香署押及標息九
    千一百元後，混充為活會會員庚○○○所填寫競標，持以行使並以最高標息標取
    會款，並向乙○○、劉隸華等其餘活會會員誑稱由庚○○○得標，及向庚○○○
    謊稱係其他會員得標，致庚○○○誤以為仍係活會，並使乙○○等人陷於錯誤，
    各繳付會款一萬零九百元予戊○，共計詐得二十萬零七千一百元，（10900Ｘ19
    ﹦207100）並足生損害於庚○○○及乙○○等活會會員，所得均挪為私用。（二
    ）戊○又因無法週轉，承上開犯意復於八十七年五月十五日同上址招集每月一會
    ，每月十五日開標，每會三萬元，連會首共計二十七會之互助會，採內標制，庚○○○參加五會，丙○○參加二會，戊○於取得頭期會款七十八萬元（30000Ｘ2
    6﹦780000）以應付前欠後，勉力開標五會，隨即未續開，之後於八十六年十月
    五日，戊○片面宣佈止會後，即避不見面，乙○○等人始知受騙。
二、案經乙○○、庚○○○、丙○○、劉隸華訴由臺灣高雄地方法院檢察署檢察官偵
    查起訴。
    理  由
一、訊據被告戊○固不否認招募上開互助會，對於八十六年八月十日所起之會有於右
    揭時地先後以王秋香、吳玉霖之名義標取會款等事實，對於八十七年五月十五日
    開標之會僅勉力維持五會，隨即止會等情事，惟矢口否認對於八十六年八月十日
    所起之會有冒標犯行，辯稱是借標云云。惟查被告已週轉困難，實無資力支付多
    起互助會款，竟仍連續擔任會首起會並兼有冒標之行為等情，已據告訴人乙○○
    、丙○○、劉隸華、告訴代理人己○○等人敘明在卷，此外復有互助會會單二紙
    、本票三十八紙、欠條及還款記錄各二張附卷可憑。而告訴人乙○○、劉隸華分
    別於偵審中證稱看到戊○冒標王秋香（偵卷第三十二頁反面、八十八年四月二十
    八日筆錄）；告訴人丙○○指稱：之前我表示若要標需我名義，需經我同意，最
    後一次卻未經我同意而冒標（八十八年七月十二日筆錄）；告訴代理人即庚○○○之子己○○證稱：伊母親庚○○○未同意被告標伊的會，亦未同意借他錢（八
    十八年七月十二日筆錄）等語，經核前後均甚相符，即被告亦不否認標王秋香的
    會未經庚○○○同意等語（八十八年四月二十八日筆錄），足認告訴人等就此部
    分之指訴非虛，堪可採信，被告辯稱是圍標有經庚○○○、丙○○等人同意云云
    ，要無可採，於本院最後審理時亦坦承實因招募多起互助會，均有被倒會之情形
    出現，以致週轉不靈因而有冒標二會之情事，是被告明知已陷經濟困境而仍執意
    起會，圖以會養會暫時度困並有冒王秋香、吳玉霖之名義詐標會款之事實，足可
    認定。次按民間互助會除有特別約定外，僅係會首與會員間訂立之契約，會員與
    會員間並無法律關係存在，而已得標之會員，依據其與會首間之契約，無論何人
    得標，均有按期繳交會款之義務，故會首冒名標會，其詐欺所得，應僅限於未得
    標會員即活會會員繳納之會款，而被告先後以吳玉霖、王秋香之名義，分別於八
    十七年六月十日、七月十日，以八千八百元、九千一百元得標，並向各活會會員
    共詐得如事實欄所示之金額。綜上所述，本件事證明確，被告所辯核係卸責之詞
    ，不足採信，犯行堪以認定。
二、查本件被告戊○雖在得標會單上偽簽會員署押及記載金額，惟得標會單上未載明
    「標單」二字，但依習慣已足以表示係民間互助會標單之用意，應認係準私文書
    。核被告偽造二次投標標單，冒充持以行使並得標，足生損害蕭鞏金蘭、丙○○
    及其他活會會員，並使庚○○○、丙○○及其他活會會員陷於錯誤而交付會金，
    又明知已無資力，竟仍思以起會方式蓄意詐得會首之頭期會款，所為係犯刑法第
    三百三十九條第一項之詐欺取財罪、第二百十六條、第二百十條、第二百二十條
    之行使偽造準私文書罪。被告偽造吳玉霖、王秋香之署押於得標會單上，其偽造
    署押之行為，為偽造標單準私文書之部份行為，其偽造得標會單後持以行使，偽
    造之低度行為為行使之高度行為所吸收，均不另論罪。被告同一次詐欺行為，同
    時向多數活會會員詐取會款，係以一行為觸犯數個相同之詐欺罪名，為同種想像
    競合犯，依刑法第五十五條規定，應從一重處斷。先後二次行使偽造準私文書、
    多次詐欺犯行，時間緊接，所犯構成要件相同罪名，顯係基於概括犯意而為，為
    連續犯，均應以一罪論並加重其刑。所犯連續行使偽造準私文書及連續詐欺取財
    罪犯行間，有方法結果之牽連關係，應從較重之連續偽造準私文書罪論處。公訴
    人雖就被告八十六年六月十日所起之互助會，其中偽造文書冒標會款之部分犯行
    及八十七年五月十五日之起會亦係詐欺行為之犯行均未提起公訴，惟與前開論罪
    事實有牽連犯及連續犯裁判上一罪之關係，為起訴效力之所及，本院自得一併審
    判。
    爰審酌被告犯罪之目的、動機、犯罪之手段、犯罪後坦承部分犯行，及其亦係受
    他人倒會連累，然尚未與被害人達成和解等一切情狀，量處如主文所示之刑，以
    資懲儆。又偽造之標單，據被告及告訴人所稱於開標後均已丟棄，既已滅失，爰
    不為沒收之宣告。併此敘明。
三、移送併辦意旨略以：訴外人甲○○於八十五年初招募互助會，自八十五年五月一
    日至八十七年十一月一日，每月一會會金一萬元，被告戊○是會員之一，因甲○○與告訴丁○○等人並不相識，而由被告戊○代為游說告訴人加入該互助會，期
    間甲○○又因另案入監執行，該會乃由戊○繼續主持，詎戊○竟冒標告訴人之會
    款，涉嫌詐欺一案，經查併案所指之事實係指戊○原僅係互助會之會員，並非互
    助會之會首，期間係因會首入監執行，突生變化，無法主持該會，以致由戊○接
    手。顯與前揭自任互助會首而冒標會款之行為非出於概括犯意，其接手後，為甲○○處理標會之事物有無盡責或有無損及會首或會員之權益，有無背信詐欺或偽
    造文書行為，應屬另行起意之另一犯罪行為，與前開論罪行為無裁判上一罪之關
    係，此部份應退由公訴人另行偵辦，併此敘明。
據上論斷，應依刑事訴訟法第二百九十九條第一項前段、刑法第五十六條、第三百三
十九條第一項、第二百二十條、第二百十六條、第二百十條、第五十五條，罰金罰鍰
提高標準條例第一項前段，判決如主文。
中    華    民    國      八十九      年      五       月     三十一    日
                                    臺灣高雄地方法院刑事第三庭
                                        法  官  簡  志  瑩
右正本證明與原本無異。
如不服本判決，應於判決送達後十日內，向本院提出上訴狀。
                                        書記官  林  宜  正
中    華    民    國      八十九      年      六      月       五       日
附錄論罪科刑法條：
刑法第三百三十九條第一項
意圖為自己或第三人不法之所有，以詐術使人將本人或第三人之物交付者，處五年以
下有期徒刑、拘役或科或併科一千元以下罰金。


司法院資訊處製作；財團法人民間司法改革基金會備份。
